【裁判字號】    91,訴,3207
【裁判日期】    920703
【裁判案由】    綜合所得稅
【裁判全文】
臺北高等行政法院判決                            九十一年度訴字第三二○七號
                              .
    原      告  甲○○
    訴訟代理人  陳英得（會計師）
    被      告  財政部臺灣省北區國稅局
    代  表  人  林吉昌（局長）
    訴訟代理人  乙○○
右當事人間因綜合所得稅事件，原告不服財政部中華民國九十一年六月十四日台財訴
字第○九一○○一○九三一號訴願決定，提起行政訴訟，本院判決如左：
    主  文
原告之訴駁回。
訴訟費用由原告負擔。
    事  實
一、事實概要：原告民國八十三年度綜合所得稅結算申報，經被告初查以原告擔任台
    灣省廢棄物運銷合作社（下稱廢合社）司庫期間，因涉嫌利用人頭社員虛報一時
    貿易所得，據以開立不實統一發票，幫助公司行號逃漏稅捐，經法務部調查局台
    北縣調查站（下稱台北縣調查站）移送台灣台北地方法院在案，並有台北縣調查
    站刑事案件移送書、調查筆錄、台北中小企業銀行存簿、代收發票營業稅及手續
    費對帳表、台北縣調查站函及專案申請調檔統一發票查核清單等相關資料，據以
    核定原告八十三年度銷售額新台幣（下同）四四、七二七、六三九元，按財政部
    頒訂一時貿易盈餘純益率百分之六核計其一時貿易之營利所得二、六八三、六五
    八元，合併核定其當年度綜合所得總額三、○六八、三九八元，淨額二、七四八
    、○○九元，應補徵稅額四一五、六六二元。原告不服，申請復查結果未獲變更
    ，提起訴願亦遭決定駁回，遂提起行政訴訟。
二、兩造聲明：
  (一)原告聲明：訴願決定、復查決定及原處分均撤銷。
  (二)被告聲明：駁回原告之訴。
三、兩造之爭點：系爭銷售額四四、七二七、六三九元是否為原告擔任廢合社司庫期
    間受託代為處理社員廢棄物共同運銷之貨款？
  (一)原告主張之理由：
    1.按財政部八十四年八月二十一日台財稅第八四一六四三八三六號函釋意旨，可
      知廢合社社員參與廢合社之共同運銷，免徵營業稅，但應依法繳納綜合所得稅
      。原告擔任廢合社司庫期間，係接受廢合社委託代為處理廢合社社員廢棄物公
      同運銷及款項收付事宜，即由廢合社社員將個別所收集之廢棄物交至各地之「
      收集站」集貨，再由原告等廢合社委託之「司庫」負責分類整理，依廢合社指
      示將分類後之廢棄物送至再生工廠交貨，再由廢合社開立統一發票向再生工廠
      請款，款項由廢合社取得後，廢合社於扣手續費、稅金、管理費後將剩餘款項
      轉發交貨之社員，並由廢合社統計申報社員一時貿易所得資料，由社員併入當
      年度綜合所得稅繳納，此有財政部八十八年六月二十四台財稅第八八一九二一
      五○二號函說明六：「另查台灣省廢棄物運銷合作社八十年至八十四年間，確
      有依其所開立統一發票之金額報繳營業稅新台幣十五億七千餘萬元。本身並無
      逃漏營業稅，並已依規定向國稅局申報社員之一時貿易所得資料，總額約三百
      十三億七千餘萬元，由國稅局依法課徵社員因銷售廢棄物所產生之個人綜合所
      得稅在案。」可證。
    2.司庫係代廢合社處理共同運銷事務，共同運銷予再生工廠之廢棄物並非司庫所
      有，所得貨款當非司庫所得，故課徵綜合所得稅之對象，係為個人收集廢棄物
      交廢合社共同運銷之「社員」，並非處理共同運銷事務之「司庫」，因此不能
      將社員共同運銷款全歸由原告負擔稅捐，並且將社員已完納稅捐之運銷款再悉
      數向原告核課，實已重複課稅。被告將廢合社社員共同運銷貨款，悉數歸入原
      告個人之銷貨，背離「共同運銷」之意旨。
    3.按本件系爭銷售額，初經台北縣稅捐稽徵處認定原告未辦營業登記，因而核定
      補徵營業稅並處罰鍰，被告亦同時核課原告營利事業所得稅。惟原告分別提起
      行政救濟，因尚無其他具體事證證明原告交付再生工廠之廢棄物係屬營利事業
      之銷售額，經台北縣稅捐稽徵處依規定宜認係該合作社社員共同運銷之廢棄物
      ，應按一時貿易所得歸課其綜合所得稅。被告依上揭營業稅確定事實將核課原
      告之營利事業所得稅予以註銷，準此以觀，被告既認定系爭銷售額確屬社員共
      同運銷貨款，並非營利事業銷售額，則「共同運銷」自當依廢合社共同運銷作
      業方式處理。
    4.按被告指原告係利用吳招治所提人頭社員從事廢棄物回收工作，並以價購廢合
      社統一發票交付銷貨對象作為進項憑證云云。上揭情節若屬事實，則違反稅法
      至為嚴重，何以台北縣稅捐稽徵處不採為課稅罰鍰之依據，反撤銷其原處分？
      被告又何以據以撤銷營利事業所得稅處分？再者，被告既認知廢棄物回收，其
      產業性質與一般貨物之買賣殊有不同，當亦知廢棄物逐層集中之過程均係以現
      金交易為慣行，卻於事隔近十年之狀況下，強制要求原告列舉交易社員名單及
      資金流程，實強人所難。又相關交易社員，依據共同運銷作業流程，均須由廢
      合社按其交貨量向被告申報個人一時貿易所得資料，原告並未辦理，如何提供
      證明資料？被告應向廢合社調閱求證或就其保存之資料取得印證。
    5.無論貨款係由原告交付社員抑或由廢合社轉發，均足以證明系爭廢鐵款項屬社
      員共同運銷貨款，被告何以執為課稅之依據。又被告以八十三年度原告未申報
      個人一時貿易之營利所得，故不採信原告主張系爭貨款係社員共同運銷產生乙
      節。按原告雖係社員兼司庫，但當年度若未參加社員共同運銷，自不須申報個
      人一時貿易資料。
    6.按違法事實應依證據認定之，無證據自不得以擬制推測之方法，推定其違法事
      實，此為行政程序及司法訴訟之共通法則。故行政機關本應依職權調查證據以
      證明違法事實之存在，始能據以對人民作成負擔處分，亦即行政機關對於人民
      違法事實之存在負有舉證責任，人民本無須證明自己無違法事實之必要。更不
      能以人民未提出對自己有利之資料，即推定其違法事實存在。又認定違法事實
      之證據，係指足以證明行為人確有違法事實之積極證據而言，該證據必須與待
      證事實相契合，否則即屬證據上理由矛盾，該行政處分當然違背法令。原告擔
      任廢合社司庫，依法處理社員共同運銷業務，依財政部釋函規定程序納稅，並
      無違法。再者，被告指原告欲減輕綜合所得稅負擔，利用眾多人頭社員分散所
      得以減輕稅率，試問何謂「人頭社員」？被告並未定義，退萬步言，縱有人頭
      社員，究係何人？按被告援引台北縣調查站刑事案件移送書，調查筆錄，即據
      以推論原告違章事實，顯然無稽。查前開移送書、筆錄（尚未判決案件），僅
      係就所謂違法事實移請偵辦之文書，其本身即為待證事項，並無證據能力，如
      何能作為認定違法事實之證據？如何能稱之為「事證明確」？被告並未舉證，
      難謂適法。
    7.按被告指稱廢棄物之「拾荒者」，並無意願加入廢合社充當社員，司庫借用廢
      合社帳戶領取再生廠之付款，實際上並未為其他社員辦理共同運銷云云。惟廢
      合社社員，依章程規定，指「從事廢棄物回收處理之業者」，並非僅限定「拾
      荒者」，被告非合作社主管機關，如何可認定廢合社違法？又依被告所言，明
      顯暗指財政部釋函違反稅法規定，縱屬事實，亦理應依行政程序，請求財政部
      廢止釋函，豈可無視財政部釋函規定存在之事實，由下級機關否准人民依上級
      機關規定之行為？
  (二)被告主張之理由：
    1.系爭營利所得二、六八三、六五八元，為原告擔任廢合社司庫期間，依規定原
      應代廢合社經營廢鐵回收業務，惟原告實際卻由自己經營廢鐵回收業務，交易
      廠商支付之貨款均由原告領出，除支付給拾荒業者及電匯營業稅、手續費給廢
      合社，差額歸原告所有，其八十三年度營業收入四四、七二七、六三九元，按
      財政部頒訂一時貿易盈餘純益率百分之六核計其一時貿易所得為二、六八三、
      六五八元，惟原告竟利用人頭社員將上開所得，虛報為人頭社員一時貿易所得
      ，經臺北縣調查站查獲等情，業經廢合社總經理吳招治、會計邱美雲、李秋芬
      分別在臺北縣調查站供證屬實，有臺北縣調查站刑事案件移送書、調查筆錄、
      臺北中小企業銀行存簿、代收發票營業稅及手續費對帳表、臺北縣調查站函及
      專案申請調檔統一發票查核清單等影本附卷可稽，事證明確。按原告經營廢鐵
      回收業務，本應課徵營利事業所得稅，惟財政部八十七年七月十四日臺財稅第
      八七一九五三○九○號函考量廢棄物之回收之特殊性，而改依一時貿易所得，
      歸課社員之綜合所得稅，並非免課實際所得人之綜合所得稅。原告長期經營廢
      鐵回收業務，本應申報營利事業所得稅，現因財政部上開解釋節稅甚多，自應
      就其所得按財政部之從寬解釋，依一時貿易所得申報其個人綜合所得稅，惟原
      告竟仍欲逃避該已從輕核課之綜合所得稅，而將其所得，利用眾多人頭社員分
      散所得以減輕稅率，逃避稅捐，是被告據以核定原告八十三年度營利所得二、
      六八三、六五八元，併課其當年度綜合所得稅，揆諸行為時所得稅法第十四條
      第一類、財政部八十四年八月二十一日臺財稅第八四一六四三八三六號函及七
      十三年十二月二十四日臺財稅第六五四六八號函釋規定，並無不合。
    2.被告於八十九年十一月廿四日以北區國稅法第八九○六二五七六號函請原告提
      示廢合社將款項轉發社員之證明資料，原告於八十九年十一月廿九日出具說明
      書略謂：「廢棄物交易都以現金交付方式為之，實無法提供所謂『銀行存款』
      等資金流程證明文件‧‧‧。」按「當事人主張事實，須負舉證責任，倘其所
      提出之證據，不足為主張事實之證明，自不能認其主張之事實為真實。」改制
      前行政法院三十六年判字第十六號著有判例。原告就其所主張未能提出廢合社
      支付貨款給社員之名單及資金流程等證明文件，且銷售廢鐵款項究係由廢合社
      轉發社員或係由原告支付社員，實難以認定其主張之事實為真實。
    3.原告主張廢合社已替社員申報個人一時貿易，並分別歸課社員個人綜合所得稅
      在案。惟查原告為廢棄物回收處理業者，依廢合社章程規定加入廢合社為社員
      ，惟查原告既為社員之一，依其八十三年度綜合所得稅結算申報書查核，原告
      當年度並未申報個人一時貿易之營利所得，是其主張實難採信。
    4.事實上第一線收集廢棄物之拾荒業者，並無意願加入廢合社充當社員，亦不可
      能於再生工廠付錢後再領取價金，更不願留下身分證資料，供廢合社制作「一
      時貿易所得證明」，並代扣稅款。所以廢棄物回收之小盤商均是直接以現金買
      入廢棄物，並於買賣當時「銀貨二訖」，而真正成為廢合社之社員者大多為廢
      棄物回收者之大盤商或中盤商。且本身即兼「司庫」之角色，以其等之營業規
      模，也無「共同運銷」之必要，因為其等本身所買入之廢棄物數量，本身即可
      交付再生工廠。故「司庫」往往成為廢棄物之實際買受人（自拾荒業者或小盤
      商買入）與出賣人（出賣予再生工廠），且由「司庫」借用廢合社之帳戶領取
      再生廠商之付款（即再生廠商匯款至廢合社在某一銀行之戶頭，但廢合社則將
      領款之印鑑交給所謂之司庫，實際款項均由司庫領取），並由司庫取得廢合社
      名義開立之統一發票直接交給再生工廠事後由司庫交付廢合社一筆款項（包括
      報酬、營業稅稅金）即可終局保有再生工廠交付之全部價金，故實際上司庫並
      無為其他社員為共同運銷，而「人頭社員」僅為攤提司庫一時貿易所得之用，
      而非實際交付廢棄物之人，是原告訴稱應不足採。
    理  由
一、按「個人之綜合得稅，就個人綜合所得總額，減除免稅額及扣除額後之綜合所得
    淨額計徵之。」「個人之綜合所得總額，以其全年左列各類所得合併計算之：第
    一類：營利所得：公司股東所分配之股利、合作社社員所分配之盈餘、合夥組織
    營利事業之合夥人每年應分配之盈餘、獨資資本主每年自其獨資經營事業所得之
    盈餘及個人一時貿易之盈餘皆屬之。．．．」為行為時所得稅法第十三條、第十
    四條第一類所明定。
二、查原告八十三年間擔任廢合社司庫，依規定本應代廢合社經營廢鐵回收業務，惟
    其實際上自己經營廢鐵回收業務，取得交易廠商支付之貨款，除支付予拾荒業者
    及電匯營業稅、手續費予廢合社外，餘額均歸其所有，八十三年度其營業收入計
    有四四、七二七、六三九元，依財政部七十三年十二月二十四日臺財稅第六五四
    六八號函釋「‧‧‧綜合所得稅個人一時貿易盈餘之單一純益率，自七十四年起
    調整為百分之六。‧‧‧」核計其一時貿易所得為二、六八三、六五八元，惟原
    告利用人頭社員，將其上開所得虛報為人頭社員一時貿易所得，經台北縣調查站
    查獲之事實，有台北縣調查站八十五年七月三十日板法字第八五○八八五號函
    、八十五年七月十八日板法字第八五○八二四號刑事案件移送書、廢合社總經
    理吳招治及會計邱美雲、李秋芬之調查筆錄、台北中小企業銀行活期存款存摺、
    廢合社八十三年代收發票營業稅及手續費對帳表及專案申請調檔統一發票查核清
    單等件影本在卷可稽，應堪認為真實。
三、原告雖主張其擔任廢合社司庫期間，係接受廢合社委託代為處理該社社員廢棄物
    共同運銷及款項收付事宜，共同運銷予再生工廠之廢棄物並非司庫所有，所得貨
    款亦非司庫所得，課徵綜合所得稅之對象係收集廢棄物交廢合社共同運銷之「社
    員」，並非處理共同運銷事務之「司庫」，不能將社員共同運銷款全歸由原告負
    擔稅捐云云。惟查原告擔任廢合社司庫，並非為該社代為處理社員廢棄物之共同
    運銷，而係為自己經營廢鐵回收業務等情，業據廢合社總經理吳招治於台北縣調
    查站供稱：「．．．只要是從事收集拾荒業者之廢棄物者，欲加入本社之委託運
    銷行列者，均可成為本社司庫。」「因為每一位拾荒業者或願意出售廢棄物予司
    庫者（包括個人、公司或公家單位）均不願意登記為社員，為了解決此一問題，
    只好請司庫自己去找親朋好友以合夥經營方式來加入社員，以便攤提個人一時貿
    易。」「為了攤提個人一時貿易，我鼓勵本社員工（邱美雲、李秋芬）及我本人
    親戚．．．等招攬社員加入，以便攤提個人一時貿易，以免個人綜合所得稅繳得
    太高。」廢合社會計邱美雲在台北縣調查站供稱：「．．．司庫將廢料賣給需要
    的廠商後，將販賣的情形向運銷合作社報告，請運銷合作社依司庫提供之交易資
    料開立統一發票交給廠商。」「運銷合作社的社員大部分都是人頭社員，並非實
    際從事拾荒的人員，所以司庫所提供之交易資料也不實在，運銷合作社所開立的
    統一發票絕大部分均不實在。」「司庫均自行尋找廠商促銷，如有賣不完的餘額
    則交給總經理吳招治處理。」「一般來說，知情的人頭社員，大都會獲得司庫所
    交付五千至一萬元不等的酬勞，或代其辦理加入舊貨商職業工會並代繳一年之勞
    （健）保費用，不知情人頭收到補稅單向稅捐單位查證時，則由運銷合作社出面
    代其繳納稅款並請其填具切結書或說明書承認其確為運銷合作社社員。」廢合社
    會計李秋芬在台北縣調查站供稱：「我係為製作與所開發票金額總數相符的個人
    一時貿易所得總額，平均攤提給每一位司庫所提供的社員，因此該社員並無真正
    實際上有該筆個人一時貿易所得金額的銷貨交易行為。」「倘若司庫社員人數不
    足所開立發票金額總數時，我會通知該司庫，要求補提供社員數供作攤提金額用
    ．．．司庫通常會透過省廢合社總經理吳招治去向其他司庫購買人頭社員．．．
    」「我的人頭社員均係我的朋友，且經他們同意才辦理加入廢合社擔任社員，每
    位社員需繳交新台幣二五○○元，亦是由我為他們支付，他們均非真正從事廢棄
    物回收的個人。」等語明確，參以原告既為廢合社社員之一，其八十三年度並未
    申報個人一時貿易之營利所得，為原告所不爭執，且其未能提供所稱代為處理廢
    棄物共同運銷後，將款項轉發社員或廢合社之證明，其主張即無可採。
四、原告經營廢鐵回收業務，本應按營利事業所得課徵所得稅，惟財政部八十七年七
    月十四日台財稅字第八七一九五三○九○號函釋以廢棄物之回收，多係透過個人
    到處收集後，再逐層集中交付再生工廠，其產業性質與一般貨物買賣不同，故依
    一時貿易所得歸課社員之綜合所得稅，免依稅捐稽徵法第四十四條及營業稅法第
    十九條或第五十一條規定補稅處罰，如營業人係支付貨款予該合作社未具營利事
    業負責人身分之司庫，亦有適用。其係考量廢棄物回收之特殊性，而改依一時貿
    易所得歸課社員之綜合所得稅，並非免課實際所得人之綜合所得稅。原告長期經
    營廢鐵回收業務，本應申報營利事業所得稅，已因財政部上開解釋節稅甚多，自
    應就其所得按財政部之從寬解釋，依一時貿易所得稅率申報其個人綜合所得稅，
    乃竟將其所得申報為眾多人頭社員之一時貿易所得，分散所得以減輕稅率，逃漏
    稅捐，被告因而據以核定其八十三年度營利所得二、六八三、六五八元，併課其
    當年度綜合所得稅，復查及訴願決定遞予維持，揆諸首開規定，均無違誤。原告
    徒執前詞，聲請撤銷，為無理由，應予駁回。
五、兩造其餘陳述於判決結果不生影響，無庸一一論列，併予敘明。
六、據上論結，本件原告之訴為無理由，爰依行政訴訟法第九十八條第三項前段，判
    決如主文。
中    華    民    國    九十二      年      七        月       三       日
                 臺 北 高 等 行 政 法 院   第 四 庭
                                審 判 長 法  官  鄭忠仁
                                         法  官  林育如
                                         法  官  楊莉莉
右為正本係照原本作成。
如不服本判決，應於送達後二十日內，向本院提出上訴狀並表明上訴理由，如於本判
決宣示後送達前提起上訴者，應於判決送達後二十日內補提上訴理由書（須按他造人
數附繕本）。
中    華    民    國    九十二      年      七        月       三       日
                                         書記官  王俊權


司法院資訊處製作；財團法人民間司法改革基金會備份。
